臺灣彰化地方法院刑事判決　　　　　　　　　　　　　九十年度訴字第一四二六號
　　公　訴　人　臺灣彰化地方法院檢察署檢察官
　　被　　　告　乙○○
　　指定辯護人　本院公設辯護人　甲○○
右列被告因違反貪污治罪條例案件，經檢察官提起公訴（九十年度偵字第六一一一號
），本院判決如左：
        主  文
乙○○連續依據法令從事公務之人員，利用職務上之機會，詐取財物，處有期徒刑壹
年拾月，褫奪公權貳年，緩刑肆年。
        事  實
一、乙○○自民國八十五年一月十八日起擔任臺灣彰化監獄會計室主任（九十年一月
    二十日改調為臺灣高雄監獄會計主任），主管該監獄之會計事項，為依法令從事
    於公務之人員，明知依當時臺灣彰化監獄所訂立之「臺灣彰化監獄員工申請交通
    補助費注意事項」第三條第三款規定：「三、具有左列情形之一者，不得申請發
    給交通補助費：．．．（三）現住地距離本監在一公里以內者。．．．」，且其
    自任職上開監獄起至八十五年五月間止，因戶籍地住所在高雄縣，通勤不便，於
    實際上班天數晚間，均住居在辦公室內之休息室，自八十五年五月間起則改借住
    在距離監獄一公里以內之該監統計室主任胡精華（不知情）職務宿舍內，於上班
    日數內並無實際往返高雄縣住所之通勤事實，即其上開期間上班時間之現住地係
    在辦公室休息室或該監統計室主任胡精華之職務宿舍，詎其職司該監獄交通補助
    費之審查、稽核工作，竟自八十五年二月二十九日起，基於為自己不法所有意圖
    之概括犯意，利用職務上之機會並施用詐術，在「臺灣彰化監獄員工交通補助費
    申請表」上之「現在住址」一欄中，虛偽填載「高雄縣鳳山市○○路十巷二九之
    三號」之戶籍地址，申領交通補助費，使該監不知情之總務科、人事室、政風室
    等會核單位人員審核後陷於錯誤准予核發，連續於每月詐得新臺幣（下同）九百
    元之交通補助費，迄八十九年三月間止，共計詐得四萬五千元之交通補助費。嗣
    經署名「張正義」之人向法務部提出檢舉，經法務部函轉臺灣高等法院檢察署，
    再由臺灣高等法院檢察署於八十九年六月二十三日函轉臺灣彰化地方法院檢察署
    檢察官偵查後，乙○○始於偵查中自白上情，並於八十九年八月間繳回前開詐取
    之四萬五千元。
二、案經臺灣高等法院檢察署函轉臺灣彰化地方法院檢察署檢察官偵查起訴。
        理  由
一、訊據被告乙○○固坦承自八十五年一月十八日起擔任臺灣彰化監獄會計室主任，
    並於八十五年二月二十九日，在「臺灣彰化監獄員工交通補助費申請表」上之「
    現在住址」一欄，填載「高雄縣鳳山市○○路十巷二九之三號」之戶籍地址，並
    自八十五年二月間起至八十九年三月間止，按月領得九百元之交通補助費，共計
    四萬五千元，且於上開期間之上班天數晚間，自其任職臺灣彰化監獄起至八十五
    年五月間止，實際上係住居在辦公室休息室，嗣則改借住在距離監獄一公里以內
    之該監統計室主任胡精華之職務宿舍內等情不諱，然矢口否認涉有何右揭犯行，
    辯稱：伊當時每周五會回去高雄戶籍地，星期一再返回監獄，當時之現住地仍在
    上開高雄縣戶籍地址處；又依當時彰化至高雄單程之電聯車票價為二百八十五元
    ，來回須五百七十元，每月來回四次則須二千二百八十元，是其每月支領九百元
    之交通補助費，並無不法所有之意圖；再依法務部九十年三月二十九日法九十總
    決字第一一八九二號函附之行政院主計處九十年三月二十二日台九十處忠字第二
    六六一號函，認交通費之核發係以「覈實」為原則，宜以每日上班日數覈實發給
    ，伊並無前開貪污犯行云云。惟查：（一）依當時臺灣彰化監獄所訂立之「臺灣
    彰化監獄員工申請交通補助費注意事項」第三條第三款規定：「現住地」距離本
    監在一公里以內者，不得申請發給交通補助費，有該監訂立之「臺灣彰化監獄員
    工申請交通補助費注意事項」一份在卷可稽。其特定標明為「現住地」，顯係為
    與「住所」有所區別，望文生義、顯而易見應係指「於上班天數現時實際居住之
    地點」，即指員工於每日至辦公處所之通勤住居所而言。參以行政院函頒之事務
    管理手冊─車輛管理第二十三條第三款規定：「交通費按實際上班天數及路程核
    發」，及行政院六十六年六月二十八日台（66）忠授二字第三四三四號函文略以
    ：為因應臺北市政府自六十六年七月一日起取消公教員工公車優待票，關於中央
    各機關公教員工上下班交通費之支給，有沿襲往例發給員工交通費者，其標準如
    低於臺北市政府所訂標準，自六十六年七月一日起得比照該市府標準辦理，倘原
    發標準高於該市府所訂標準者，由各機關自行檢討改進，並檢附「臺北市政府所
    屬各機關學校核發員工交通費注意事項」供以辦理；而「臺北市政府所屬各機關
    學校核發員工交通費注意事項」第六條前段規定：員工搭乘公民營汽車，交通費
    之核發應經秘書室或總務單位（或人員）查明其「確實住所」後，會同協辦單位
    切實審核覈實辦理；另關於員工交通費補助之範圍，係按機關員工「每日」通勤
    住居所至辦公處所所需之交通費核發，至該員工之住居地點，係指現居處所一情
    ，有行政院主計處八十九年九月十五日台八十九處忠字第一四０八三號函文及後
    附相關資料在卷可稽。是依上開說明，被告於其上開領取交通補助費之期間，既
    非每日往返於前開高雄縣戶籍地及辦公室，其上開高雄縣戶籍地，自非屬「臺灣
    彰化監獄員工申請交通補助費注意事項」第三條第三款所定之「現住地」，被告
    當時之「現住地」，應係上班天數每日實際自辦公室往返之該辦公室休息室及所
    借住之職務宿舍甚明。被告辯稱伊當時之「現住地」為高雄縣鳳山市○○路十巷
    二九之三號之戶籍地址，顯係刻意曲解法令，諉無可採。（二）又縱被告所辯其
    於每周五下班後返回前開高雄縣戶籍地，並於次周星期一至臺灣彰化監獄上班為
    真，惟依前揭理由（一）之說明，被告自八十五年二月間起至八十九年三月間止
    ，其現住之辦公室休息室及借住之職務宿舍，距離該監之距離既均在一公里以內
    ，而均不符合申領交通補助費之要件，依法即不得領取該項交通補助費，其依法
    不得領取而詐領之，顯已有為自己不法所有之意圖，堪以認定。被告辯稱伊無為
    自己不法所有之意圖云云，亦無可採。（三）再被告引用法務部九十年三月二十
    九日法九十總決字第一一八九二號函附之行政院主計處九十年三月二十二日台九
    十處忠字第二六六一號函文，認該函示稱：交通費之核發係以「覈實」為原則，
    宜以每日上班日數覈實發給，認其並無本件犯行云云。惟上開被告所引函文，係
    專就「因工作特殊，採輪值性上班，每月僅上班十天者，該等人員仍可申領交通
    費」所作之解釋，有該函文一件在卷可稽。被告並非因工作特殊，採輪值性上班
    之人員，自無上開函示內容之適用，從而，被告上開所辯，仍無可採。（四）此
    外，復有證人即臺灣彰化監獄總務科人員林清六於本院訊問時之證述、被告填載
    之「臺灣彰化監獄員工交通補助費申請表」、臺灣彰化監獄交通費印領清冊、臺
    灣彰化地方法院檢察署檢察官勘驗筆錄及辦公室休息室照片五幀在卷可佐，本件
    事證明確，被告犯行洵足認定。
二、查被告利用職務上之機會，詐取交通補助費，核係犯貪污治罪條例第五條第一項
    第二款之罪。又被告先後多次之犯行，時間緊接，犯罪構成要件相同，顯係基於
    概括之犯意反覆為之，為連續犯，應依連續犯之規定，論以一罪，並加重其刑。
    再被告於偵查中自白（按所稱自白，係指被告對於自己所為已經構成犯罪要件之
    事實，在偵查中向有偵查犯罪職權公務員坦白陳述而言；至於對阻卻責任或阻卻
    違法要件之事實，有所主張抗辯，例如辯稱其主觀上並無不法所有意圖等語，乃
    辯護權之行使，仍不失為自白，最高法院九十一年度台上字第二九二七號判決意
    旨參照），並自動繳交全部所得財物四萬五千元（有臺灣彰化監獄現金轉帳傳票
    、收入傳票、繳款書、支出收回書各一份在卷可憑），應依貪污治罪條例第八條
    第二項規定減輕其刑。另被告所犯上開貪污治罪條例第五條第一項第二款之罪，
    情節輕微，且所得財物在五萬元以下，應依貪污治罪條例第十二條第一項規定遞
    減輕其刑，前分別有加重、減輕之事由，依法應先加後減再遞減之。爰審酌被告
    之素行良好、前無任何犯罪紀錄（有臺灣彰化地方法院檢察署刑案資料查註紀錄
    表、臺灣高等法院被告全國前案紀錄表各一份在卷可考）、犯罪之動機、目的係
    圖一己之私利、犯罪之手段平和、情節輕微、利用職務詐得之財物為四萬五千元
    、所生危害非鉅、犯罪後於偵查中自白，並已自動繳回上開詐取之四萬五千元款
    項之犯罪後態度等一切情狀，量處如主文所示之刑；又被告係犯貪污治罪條例之
    罪，且經本院宣告有期徒刑以上之刑，自應依貪污治罪條例第十七條之規定，併
    予宣告褫奪公權二年，以示懲儆。末查，被告未曾受有期徒刑以上刑之宣告，茲
    念其因一時失慮，誤蹈法網，經此偵審教訓後，當知所警惕而無再犯之虞，本院
    認對其所宣告之刑以暫不執行為適當，爰併諭知緩刑四年，以勵自新。
三、另按貪污治罪條例第十條第一項固規定犯第四條至第六條之罪者，其所得之財物
    ，應予追繳，並依其情節分別沒收或發還被害人。然該條之規定係以所得者為限
    ，其無所得或已繳還者，自無從再為追繳或發還之諭知（最高法院五十四年台上
    字第二六五號判例意旨參照）。本件被告已自動將所詐取之財物歸還被害人，自
    毋庸再諭知追繳該所得之財物並發還與被害人，附此敘明。
據上論斷，應依刑事訴訟法第二百九十九條第一項前段，貪污治罪條例第二條前段、
第五條第一項第二款、第八條第二項前段、第十二條第一項、第十七條，刑法第十一
條前段、第五十六條、第三十七條第二項、第七十四條第一款，判決如主文。
本案經檢察官黃鼎鈞到庭執行職務
中      華      民      國    九十一    年     十一     月     十一     日
                                臺灣彰化地方法院刑事第三庭
                                      法      官  李  雅  俐
右正本證明與原本無異。
如不服本判決，應於判決送達後十日內，向本院提出上訴狀（須附繕本）。
                                      法院書記官  陳  佳  宏
中      華      民      國    九十一    年     十一     月     十八     日
附錄論罪科刑法條：
貪污治罪條例第五條第一項第二款：
有下列行為之一者，處七年以上有期徒刑，得併科新台幣六千萬元以下罰金：
二利用職務上之機會，詐取財物者。
